【裁判字號】    97,上,339
【裁判日期】    971217
【裁判案由】    給付報酬費用
【裁判全文】
臺灣高等法院臺中分院民事判決  97年度上字第339號
上  訴  人  綸美建設股份有限公司
法定代理人  丁○○
訴訟代理人  己○○
被上訴人    銅安企業有限公司
兼法定代理人  戊○○○
前列二人共同
訴訟代理人  楊大德律師
被上訴人    丙○○○
被上訴人    甲○○
前列二人共同
訴訟代理人  乙○○
上列當事人間請求給付報酬費用事件，上訴人對於民國97年8月2
7日臺灣臺中地方法院97年度訴字第830號第一審判決提起上訴並
追加起訴，本院於97年12月3日言詞辯論終結，判決如下：
    主  文
上訴及追加之訴均駁回。
第二審訴訟費用由上訴人負擔。
    事實及理由
壹、本件經本院審理結果，認第一審判決除有關系爭坐落台中縣
    后里鎮○○○段443-20、443-13、443-10等地號土地，應更
    正為系爭坐落台中縣后里鄉○○○段433-20、433-13、433-
    10等地號土地外，其餘認事用法均無不當，應予維持，並引
    用第一審判決書記載之事實．證據及理由。又上訴人於第二
    審追加請求戊○○○共同給付新台幣160,345元本、息（上
    訴聲明第三項）部分，其基礎事實同一，應予准許。
貳、兩造上訴及答辯要旨：
一、本件上訴人主張：緣被上訴人銅安企業有限公司（以下簡稱
    被上訴人銅安公司）、及其法定代理人戊○○○自民國（下
    同）94年9月9日起，即陸續接受上訴人帶客看土地之服務；
    而被上訴人丙○○○、甲○○亦曾於94年10月24日，委託上
    訴人代售彼等所有土地（查丙○○○所有土地為坐落台中縣
    后里鄉○○○段433-20、433-13地號土地全部；及甲○○所
    有土地為坐落台中縣后里鄉○段○段433-10地號土地全部；
    下簡稱系爭土地）；又被上訴人甲○○雖未與上訴人簽立系
    爭土地委託銷售契約書，然其曾默示及口頭與上訴人訂立該
    契約。又上訴人於95年6月29日曾派員偕同訴外人黃基銅（
    即被上訴人戊○○○之配偶，並代表銅安公司查看土地）前
    往查看系爭三筆土地，並索取地籍圖謄本。又系爭三筆土地
    被上訴人丙○○○、甲○○本委託上訴人賣清總價為新台幣
    （下同）2,500萬元，外加佣金約定為總價之百分之四，土
    地增值稅233萬5290元、代書費及其他費用，合計約2,860萬
    元，並預留議價空間，故系爭三筆土地總開價為3,000萬元
    ，折合每坪約為1萬6430元。而訴外人黃基銅於當日（即95
    年6月29日），曾出價每坪1萬5000元應買，嗣於同年7月7日
    竟反常改出價每坪1萬元，由於價差過大，而未成立買賣關
    係。嗣後上訴人調閱系爭三筆土地登記謄本，方知被上訴人
    等人迴避上訴人之仲介，私下於95年7月11日成立系爭土地
    買賣契約（下簡稱系爭土地買賣契約），藉以規避應給付予
    上訴人之居間報酬。查系爭土地買賣契約既係因上訴人居間
    介紹成立，上訴人自得按台中縣不動產仲介經紀商業同業公
    會規定之不動產仲介服務報酬標準給付居間費用（即賣方應
    給付不動產實際成立價金的百分之四；買方則給付不動產實
    際成交價金的百分之二），爰依民法第565條、第566條、第
    568條第1項及第570條之規定，提起本件訴訟等語。並求為
    判決：(一)廢棄原判決。(二)被上訴人戊○○○應給付上訴人43
    9,655元及自起訴狀繕本送達翌日起至清償日止，按年息百
    分之五計算之利息。(三)被上訴人銅安企業有限公司及其法定
    代理人戊○○○應給付上訴人160,345元及自起訴狀繕本送
    達次日起至清償日止，按年息百分之五計算之利息。(四)被上
    訴人丙○○○應給付上訴人新台幣879,300元，及自起訴狀
    繕本送達次日起至清償日止，按年息百分之五計算之利息。
    (五)被上訴人甲○○應給付上訴人新台幣320,700元，及自起
    訴狀繕本送達次日起至清償日止，按年息百分之五計算之利
    息。(六)第一、二審訴訟費用由被上訴人共同負擔。
二、被上訴人丙○○○、甲○○則以：被上訴人甲○○雖曾與上
    訴人簽立委託銷售系爭土地契約書，惟於該契約期間內，上
    訴人並未居間介紹被上訴人銅安公司或其負責人戊○○○予
    被上訴人甲○○、丙○○○成立系爭土地買賣契約，俟該委
    託銷售期滿後六個月，被上訴人丙○○○、甲○○始於95年
    7月間自行與被上訴人銅安公司及其負責人戊○○○以總價2
    300萬元成立系爭土地買賣契約。另被上訴人甲○○並未曾
    與上訴人訂立口頭或默示委託銷售系爭土地契約。查丙○○
    ○、甲○○成立系爭土地買賣契約過程中，既非透過上訴人
    公司仲介，而係被上訴人銅安公司主動洽詢，則上訴人請求
    被上訴人丙○○○、甲○○給付仲介費用，自屬無據等語，
    資為抗辯。並求為駁回對造之上訴。
三、被上訴人銅安公司、戊○○○則以：上訴人不曾與被上訴人
    銅安公司及戊○○○簽訂居間契約，更不曾約定報酬及收費
    方式，是兩造間並無系爭土地之居間契約存在。又被上訴人
    銅安公司、張黃金環向甲○○、丙○○○買受系爭土地，係
    訴外人黃基銅與被上訴人戊○○○於95年7月2日，自行前往
    看地時，巧遇正在田中工作的被上訴人甲○○，閒談間提及
    系爭土地是否出賣與欲出賣之價格，而被上訴人甲○○亦於
    2日後即95年7月4日，主動要約以總價2300萬元促成系爭土
    地買賣，是以系爭土地買賣非因上訴人之報告或媒介而成立
    ，自不得以上訴人公司人員曾帶黃基銅看現場一次，即認被
    上訴人銅安公司、戊○○○與上訴人間有居間契約存在，而
    有給付報酬之義務。再者，上訴人僅於95年6月29日偕訴外
    人黃基銅查看系爭土地乙次，黃基銅並未與地主接觸，又上
    訴人當時表示地主出價3000萬元，而與訴外人黃基銅出價18
    00萬元差距過鉅而未成交；且當時上訴人並未提供土地登記
    資料（僅提供地籍圖謄本），被上訴人銅安公司及戊○○○
    自無從由上訴人處得知系爭土地所有權人姓名及其地址等完
    整資料。又嗣後上訴人並未將黃基銅夫妻要求系爭土地降價
    之事，告知被上訴人甲○○、丙○○○夫婦，並對於甲○○
    夫妻是否願降價？議價空間多少？其他條件如何？均未曾回
    報黃基銅夫婦，故系爭契約非由上訴人之報告或媒介而成立
    ，上訴人請求自無理由等語。並求為駁回對造之上訴。
參、法官協議兩造爭點整理：（見本審卷第25頁及其反頁）
一、兩造不爭執事項：
  (一)本件系爭坐落台中縣后里鎮○○○段433-20、433-13地號土
    地（面積依序為3862平方公尺、564平方公尺），本為丙○
    ○○所有，其後於95年8月30日，以買賣為原因，移轉所有
    權登記予戊○○○所有。
  (二)坐落台中縣后里鄉○段○段433-10地號土地（面積1615平方
    公尺）本為甲○○所有，於95年8月30日，以買賣為原因，
    移轉所有權登記予銅安公司。
  (三)94年10月24日綸美建設股份有限公司與甲○○簽訂書面系爭
    房地產委託銷售契約書。委託銷售期間為自94年10月24日至
    95年1月24日止。但未與地主丙○○○訂立書面房地產委託
    銷售契約書。
  (四)綸美建設股份有限公司人員於95年6月29日帶同訴外人黃基
    銅（即戊○○○之配偶，銅安公司之總經理）參看上開系爭
    三筆土地。但未與土地有權人丙○○○、甲○○謀面。
二、兩造爭執事項：
    上訴人綸美建設股份有限公司請求居間報酬有無理由？
肆、得心證之理由：
一、按稱居間者，謂當事人約定，一方為他方報告訂約之機會或
    為訂約之媒介，他方給付報酬之契約，民法第565條定有明
    文。即居間有二種情形，一為報告訂約機會之報告居間，一
    為訂約之媒介居間。所謂報告居間，不以於訂約時周旋於他
    人之間為之說合為必要，僅以為他方報告訂約之機會為已足
    ，而媒介居間（即訂約之媒介）必須將委託人之情況，報告
    於相對人或為訂約之媒介（即居間人除純粹報告訂約機會外
    ，居間人應將訂約事項，據實報告於各當事人），而使之成
    立者，居間人始有報酬請求權。查本件依上訴人於支付命令
    聲請狀陳稱：「本件買賣契約既已由居間人介紹成立，依法
    自得請求報酬」（見97年1月31日支付命令聲請狀）；又上
    訴人第一審陳稱：「．．．。我們從事仲介15年，居間過很
    多案子。我們要帶看土地、報告周遭環境、針對土地優缺點
    報告、議價部分也是我們處理、過戶手續也是由我們處理。
    處理過程中，一般都會有授權的書面，．．．．。授權書面
    都是在買賣契約訂約之前會書寫給我們。對方有同意購買，
    有出價，才會有斡旋金，金額可能一成到三成．．．．等語
    在卷（見原審卷第103頁），查上訴人既陳稱伊所從事仲介
    土地買賣之服務，必須向客戶為周遭環境報告、針對土地優
    缺點報告，且代客戶議價，並辦理過戶手續，並於交易過程
    中取得客戶授權的書面，且於買方有同意購買，有出價時始
    有斡旋金，是上訴人與客戶間之仲介契約，非僅為報告居間
    ，而係屬媒介居間，應可認定。
二、次查被上訴人丙○○○、甲○○原各為系爭三筆土地所有權
    人，嗣於95年8月30日，以買賣為原因，將系爭三筆土地分
    別移轉所有權登記予銅安公司及其法定代理人戊○○○乙節
    ，業如前述，復為兩造所不爭執，並有系爭土地謄本、異動
    索引表等在卷可稽（見本審卷第40至48頁），自屬實在。又
    上訴人主張伊曾與被上訴人丙○○○及甲○○訂立委託銷售
    系爭土地契約乙節，然為被上訴人丙○○○所否認，另被上
    訴人甲○○亦抗辯伊與上訴人訂立委託銷售契約書業於95年
    1月24日屆滿，且委託期間伊並未與銅安公司成立系爭土地
    買賣契約。經查上訴人與甲○○於94年10月24日簽訂書面系
    爭房地產委託銷售契約書，其委託銷售期間為自94年10月24
    日至95年1月24日止；但該書面契約上並無地主丙○○○訂
    簽章，為上訴人所不爭執，並有該契約書在卷可考（見原審
    卷第33至35頁）。雖上訴人抗辯伊與被上訴人丙○○○及甲
    ○○間有口頭委託銷售系爭土地契約云云，然為被上訴人丙
    ○○○及甲○○所否認，上訴人復未能舉證以實其說，上訴
    人所辯，自不足取。又按所謂默示之意思表示，係指依表意
    人之舉動或其他情事，足以間接推知其效果意思者而言，若
    單純之沉默，則除有特別情事，依社會觀念可認為一定意思
    表示者外，不得謂為默示之意思表示，最高法院29年上字第
    762號著有判例。又上訴人雖辯稱，伊告訴甲○○將系爭土
    地上其他廣告招牌拆除，甲○○有拆除該廣告招牌，足證甲
    ○○默示與伊訂立委託銷售系爭土地契約云云。然拆除地上
    廣告招牌，地主或欲改建、或欲防颱、或不願再廣告，其原
    因繁多，不一而足，自難逕認甲○○默示與上訴人訂立委託
    銷售系爭土地契約。又查上開書面委託銷售系爭土地契約書
    第11條第1項第3款載明：「委託人如有下列情形之一者，視
    為受託人已完成仲介之義務，委託人仍應支付第五條約定之
    服務報酬，並應全額一次付予受託人：受託人已提供委託
    人曾經仲介之客戶資料，而委託人於委託時間屆滿後二個月
    內，逕與該資料之客戶成交者」，有該契約書可按，申言之
    ，該契約書效力僅延長二個月，如逾二個月，則委託人不受
    該契約之拘束。查被上訴人甲○○與銅安公司系爭土地買賣
    契約係訂於95年7月11日，有該土地登記謄本上原因發生日
    期在卷可佐，早已逾前開書面委託銷售系爭土地契約書第11
    條第1項第3款二個月延長效力；而被上訴人丙○○○並未與
    上訴人間訂立委託銷售系爭土地契約，加以被上訴人丙○○
    ○、甲○○與被上訴人銅安公司及其法定代理人戊○○○就
    系爭三筆土地買賣契約係自行簽訂，而與上訴人無關（下詳
    述之），則上訴人自難依居間法律關係，請求被上訴人丙○
    ○○及甲○○給付居間報酬。
三、又上訴人主張伊既居間介紹被上訴人銅安公司及其法定代理
    人戊○○○買受系爭三筆土地，自得請求居間報酬云云。然
    為被上訴人銅安公司及其法定代理人戊○○○所否認，依舉
    證責任分配原則，自應由上訴人就其有利事實負舉證之責。
    查上訴人雖主張伊曾有下列媒介居間行為：95年6月29日
    上訴人公司主任黃惠君帶同訴外人黃基銅（即戊○○○的配
    偶）到本件系爭土地（后里鄉○段○段433-10、-13、-20地
    號）的現場看，當時黃基銅很滿意，並出價一坪新台幣15,0
    00元。但地主要求一坪16,429元（總價3,000萬元），雙方
    對價格不合。嗣後於95年7月7日上訴人公司人員黃惠君在
    公司就以電話問黃基銅談是否可加價，結果黃基銅沒有加價
    ，反而減價為一坪10,000元，黃惠君再請其加價，但黃基銅
    仍不願意。嗣後於95年7月10日上訴人法定代理人丁○○
    由黃惠君陪同至銅安企業有限公司（設於台中縣后里鄉○○
    路10號）與黃基銅及戊○○○夫妻二人談系爭土地加價，結
    果黃基銅夫妻二人均不同意加價云云。然被上訴人銅安公司
    、張黃金環除上開項訴外人黃基銅曾至系爭土地查看外，
    均否認有上開、項事實，而上訴人就上開、項事實
    未能舉證以實其說，縱令屬實，買賣雙方亦未成交。至上開
    項訴外人黃基銅至系爭土地查看時，上訴人竟告知地主出
    價3,000萬元，核與書面委託銷售契約第2條載明地主出價2,
    500萬元不符，且差價達500萬元，顯已違反民法第567條居
    間人據實報告義務至明。又查訴外人黃基銅雖於95年6月29
    日查看系爭三筆土地，但未與地主丙○○○及甲○○謀面，
    亦為上訴人所不爭執，並有訴外人黃基銅證詞可參（見原審
    卷第122頁）。至上訴人當日提供訴外人黃基銅參看資料，
    其上僅記載：「帶看日期：95年6月29日。標示地：外
    埔30米外環道、2233坪/5000。結論：四目路田+建13338+
    488坪共3000萬，索地籍圖謄本」等語，有該看參資料可證
    （見原審卷第50頁）。足證上訴人並未告知地主何人？住居
    何處？聯絡電話？等等重要事項；至該地籍圖謄本亦僅為系
    爭土地位置標示，有該謄本可參（見原審卷第97頁）。而上
    訴人亦自認：依仲介交易習慣，在買賣雙方價格未確定，上
    訴人尚未代取訂金之前，絕大多數是不會讓雙方見面或提供
    買賣雙方姓名、地址的等詞在卷（見原審卷第92頁）。查上
    訴人既僅帶同黃基銅至系爭土地觀看一次，而未成交，且該
    次參看系爭土地，既未與地主即上訴人丙○○○、甲○○謀
    面洽談，亦未告知地主姓名、地址及聯絡電話，甚且未據實
    告知地主所出總價2500萬元，自難逕認就系爭土地有仲介服
    務，是上訴人依居間法律關係，請求被上訴人銅安公司及其
    法定代理人戊○○○居間報酬云云，顯無理由。而被上訴人
    銅安公司及其法定代理人戊○○○辯稱彼等自行與系爭土地
    地主洽商而成立系爭土地買賣契約等詞，尚屬可採。
伍、綜上所述，本件上訴人主張居間報酬給付請求權之法律關係
    ，請求被上訴人張黃金環應給付上訴人43萬9655元、被上訴
    人銅安公司及張黃金環應給付上訴人16萬345元、被上訴人
    丙○○○應給付上訴人87萬9300元、被上訴人甲○○應給付
    上訴人32萬700元，及均自起訴狀繕本送達之翌日起，至清
    償日止，按年息百分之五計算之利息，均無理由，被上訴人
    抗辯，尚屬可信。是原審為上訴人敗訴之判決，並無不合。
    上訴意旨指摘原判決不當，求予廢棄改判，為無理由，應予
    駁回。至上訴人追加請求被上訴人戊○○○共同給付160,34
    5元本、息部分，亦無理由，應予駁回。
陸、本件事證已臻明確，兩造其餘攻擊或防禦方法及所提證據，
    均與本院心證之形成，不生影響，爰不一一再加以論述，併
    此明。
柒、據上論結，本件上訴為無理由，依民事訴訟法第四百五十四
    條、第四百四十九條第一項、第七十八條，判決如主文。
中    華    民    國    97    年    12    月    17    日
          民事第一庭    審判長法  官  吳 火 川
                              法  官  胡 景 彬
                              法  官  陳 繼 先
以上正本係照原本作成。
如對本判決上訴，須於收受判決送達後二十日內向本院提出上訴
書狀，其未表明上訴理由者，應於提出上訴後二十日內向本院提
出上訴理由書（須按他造人數附具繕本）。
上訴時應提出委任律師為訴訟代理人之委任狀。具有民事訴訟法
第四百六十六條之一第一項但書或第二項之情形為訴訟代理人者
，另應附具律師及格證書及釋明委任人與受任人有該條項所定關
係之釋明文書影本。
                              書記官  陳 三 軫
中    華    民    國    97    年    12    月    17    日
                                                      Ａ


司法院資訊處製作；財團法人民間司法改革基金會備份。
